【裁判字號】    92,上訴,917
【裁判日期】    920722
【裁判案由】    偽造有價證券
【裁判全文】
臺灣高等法院臺中分院刑事判決          民國九十二年度上訴字第九一七號
    上  訴  人
    即  被  告  己○○
    指定辯護人  本院公設辯護人  王金陵
右上訴人因偽造有價證券案件，不服臺灣臺中地方法院中華民國九十二年四月七日第
一審判決（民國九十二年度訴字第二六三號，起訴案號：臺灣臺中地方法院檢察署民
國九十一年度偵字第一一七四五號），提起上訴，本院判決如左：
    主  文
原判決撤銷。
己○○意圖供行使之用，而偽造有價證券，處有期徒刑壹年拾月。
偽造如附表所示之支票壹紙，沒收。
    事  實
一、己○○曾於民國（下同）九十一年犯妨害自由罪，經原審法院於九十二年三月間
    判處有期徒刑三月。其與丁○○二人原在台中市○○路○段四○二號合夥開設龍
    泰車行，經營中古汽車買賣，丁○○平時將其為發票人之第七商業銀行文心分行
    支票（帳號三五八七之一號）及印鑑章放置於車行內，其個人抽屜內之手提包中
    ，作為車行使用，惟支票之使用均須經丁○○同意，再拿交使用，且須為車行之
    用途使用。於民國（下同）九十一年三月四日左右，在上開車行內己○○因個人
    因素需款新台幣（下同）十萬元，竟意圖為自己不法所有，及供行使之用，未經
    丁○○之授權，竊取丁○○之支票，然後在台中市○○路○段八三三號之二崇聖
    汽車商行內，擅自盜用丁○○之印鑑章進而偽造丁○○如附表所示之支票一張，
    並持向不知情之甲○○借貸現金十萬元而行使之，嗣由甲○○於九十一年三月十
    二日將該紙支票輾轉交予亦不知情之蘇黎世產物保險股份有限公司（下稱蘇黎世
    公司）職員饒舜華，經蘇黎世公司於發票日委由合作金庫南豐原支庫提示兌現時
    ，始發現該紙支票業經掛失止付，因而循線查知上情。
二、案經丁○○訴由台中縣警察局豐原分局報請臺灣臺中地方法院檢察署檢察官偵查
    起訴。
    理  由
一、訊據被告己○○固坦承於右揭時地開立如附表所示之支票持向甲○○借貸現金十
    萬元之事實不諱，惟矢口否認有何犯行，辯稱：伊與丁○○合夥開設龍泰車行，
    丁○○的支票是車行在使用，伊亦可以開立，而該本支票約三分之一是伊開立的
    ，本件支票的確是伊向甲○○借貸所用沒錯，但應該是為公司借貸使用，所借款
    項交給公司會計丙○○，是另一股東戊○○要其向人借款週轉，先前因與甲○○
    他們的往來如果不是借貸就是車輛買賣，所以之前才誤以為是車輛買賣，丁○○
    於報遺失前即知支票在甲○○那裡，且伊於支票跳票後二、三天即將支票交還丁○○云云。惟查被告上開犯行，業據告訴人丁○○於檢警、偵訊及本院與原審審
    理時指訴歷歷，核與證人饒舜華於警訊、甲○○於警訊及原審法院審理時之證述
    情節大致相符（告訴人與甲○○證述不符部分詳後述），復有台中市票據交換所
    九十一年五月八日中市票交乙字第九一○六○三號函、掛失止付票據提示人資料
    查報表、如附表所示之支票及退票理由單影本各一份，以及第七商業銀行九十二
    年一月三十日七文心字第一一五六號函及所附丁○○之上開支票帳戶之開戶資料
    、交易明細表與掛失止付等相關資料共五十二紙在卷足稽。被告雖以前詞置辯，
    惟查：
  (一)、被告於警訊時係供稱：我在九十一年三月四日左右，持該張票據向甲○○兌現
    十萬元，是我從公司拿出去的，因公司所有票據我與丁○○都可以開出，因我與
    丁○○同是龍泰汽車合夥人，開出該張票據是要給甲○○汽車尾款之用，當時因
    未登記所以丁○○以為被盜開，當時他不知情等語（九十一年度偵字第一一七四
    五號卷第十三頁背面）；被告於偵訊時亦供稱：支票是我開立的，開好支票後交
    給甲○○，上開款項是我個人向甲○○買車子之尾款，開立支票時丁○○完全不
    知道，後來在票開之後半個月後我才跟丁○○說等語（同上偵查卷第二三頁），
    於原審法院初次審理時亦再次供稱：這部車買進賣出並沒有入公司的帳，是我個
    人要買車沒有錯，所以沒有入到公司的帳。之前的款項二十二萬元都是我付款的
    ，因為當時丁○○的票開立出去後我回來忘記報告丁○○。這部車是我賣出沒有
    錯，但是賣給誰我忘記了，我買這部車回來的用意也是我要賣車等語（九十二年
    二月十二日審理筆錄）；我之前去買車時我身上都會有帶空白的票出去，開票完
    回來我會告知，本案這張票可能因為疏忽的關係我沒有告知，後來告訴人票報遺
    失後我才告訴告訴人，我可以事先帶空白的票出去買車，而回來後要告知，我於
    （九十一年）六月份時離開公司，而公司在十月份結束營業，我找不到買車的資
    料，而我買這部車總共三十二萬元，其中二十二萬元不知道是從公司領現金或是
    匯款，二十二萬車款是否也是從公司拿出來，我要去查一下等語（原審九十二年
    三月五日審理筆錄）。其於本院訊問時復供稱，其有簽發上開支票向甲○○借取
    現金十萬元，是借回公司使用，借回後交給會計丙○○，是公司另一股東戊○○
    要其向他人借款供公司週轉等語（見本卷第二十六、七頁）。足見被告先後多次
    供述多所矛盾，益見情虛狡展之情。且證人戊○○到庭結證，這張票應該是被告
    未經告訴人同意偷開的，不知道被告偷開這張支票所借現款拿去何處，告訴人說
    被告偷開他的支票當時，有拿支票頭給伊看，當時支票頭是空白的，沒有寫金額
    、到期日、簽發人云云。告訴人亦指稱，證人戊○○所言屬實（見本卷第五十一
    、五十二頁）。由戊○○之證詞，可以反證戊○○並未要被告偷開告訴人之支票
    向外告貸，被告更不可能將調現到的十萬元現金交給會計丙○○。
  (二)、被告雖辯稱，丁○○的支票是車行在用，伊亦可以開，且該本支票約三分之一
    是伊開的等語，惟告訴人丁○○則明白指稱：被告開票一定須事先經過我的同意
    才可以開，被告要帶空白支票出去也是要先經過我的同意，包含票面金額也是，
    要買車的話我們會事先商量，要大家一起決定。我發現支票失竊之後有問被告，
    但是被告也沒有告訴我說是他拿去用的，我認為被告偷開我這張票等語（九十二
    年三月五日審理筆錄）。雖證人甲○○到庭證稱：這本支票自始至終都是被告在
    使用，丁○○的票是被告在使用云云，惟查，被告自承這本支票伊約開三分之一
    ，並非全是伊所開立，與丁○○所稱一本二十五張的支票，被告約開七、八張等
    語大致相符，亦即該本支票並非全係由被告所開無訛，證人甲○○證稱這本支票
    自始至終都是被告在使用，丁○○的票是被告在使用云云，顯係以偏概全不足採
    信（被告及原審辯護人聲請調閱丁○○於第七商業銀行文心分行所開立之甲存帳
    戶於九十一年一月一日起至九十一年六月三十日止之支票正反面影本，以證明上
    開支票帳戶之支票，係經常由被告或丁○○因龍泰車行業務之需要而分別開立簽
    發，惟此事實亦經告訴人丁○○證如上述，原審因而不再行調閱，核無不當，併
    此敘明）。另上開支票即便如被告所述，是車行在用，伊亦有權可以開立（此為
    告訴人所否認已如上述），惟上開支票既係以告訴人丁○○之個人名義所開立，
    則丁○○自當負發票人之責任，則其若有授權被告開立，亦應係授權被告僅得在
    車行用途上方可使用，斷無可能授權被告可因個人用途而開立其支票，否則其豈
    非須負擔被告個人之債務，此為一般之常理。而查，被告先則供稱上開支票是伊
    「個人」向甲○○買車、開票時並未經丁○○同意、該筆帳並未入公司帳，而其
    後再改稱上開支票的確是伊向甲○○借貸所交付沒錯，但應該是公司借貸所用，
    惟被告並無法舉證以供查證該筆款項確係車行借貸之款項，此已如前述，則無論
    係被告「個人」向甲○○買車之尾款，或係被告個人向甲○○之借貸，此均屬逾
    越告訴人授權其開立支票之範圍。證人甲○○雖亦證稱：當時被告告訴我說這筆
    借貸款公司要用等語，惟其亦同時證稱：至於被告有沒有拿錢給公司我不知道，
    當時我是交現金給被告等語，則其證言亦無法為有利於被告之認定，且若係車行
    要用，為何不循往例以匯入丁○○之帳戶方式為之，反而要求甲○○借貸其現金
    ，此亦有違常理。而按「被害人公司授權上訴人於空白支票填寫金額，繳納所欠
    貨櫃場棧租，乃上訴人於獲悉並未欠繳棧租後，私擅填寫金額一萬五千元後，自
    行使用，已逾越授權範圍，自應令負偽造有價證券罪責」，最高法院著有七十二
    年台上字第七一一二號判例可資參照，本件被告既逾越告訴人之授權而開立告訴
    人之支票供己使用，依上開判例意旨，亦係構成偽造有價證券罪責，故被告此部
    分所辯，並未能卸免其責。
  (三)、被告又辯稱，丁○○於報遺失前即知支票在甲○○那裡，且伊於支票跳票後二
    、三天亦有將支票交還丁○○云云，而證人甲○○於原審亦證稱：支票在報遺失
    之前，丁○○就知道這件事情了，因為丁○○有說他要去報遺失，我有說票開出
    去之後就不可以報遺失等語，惟告訴人則於同院審理時指稱：我於九十一年三月
    八日發現支票遺失，我有問過被告支票是否他拿去，他跟我說他也不知道，他要
    去查，後來也沒有跟我說是他用的，所以我才去報遺失，報遺失之後被告有告訴
    我說他忘記那張票是他開給誰，後來才說票是開給他同學甲○○等語（原審九十
    二年二月十二日、三月二十四日審理筆錄），並有遺失票據申報書附卷可參，而
    證人甲○○於同院同日審理時亦證稱：丁○○是在我支票交給饒舜華（九十一年
    三月十二日）之後，支票到期日（應係發票日九十一年四月三十日）之前打電話
    給我，當時我並沒有回答（支票是否在我這裡），是查了之後我才告訴丁○○說
    這張票有在我這邊，我也有說是被告拿來向我借錢的等語，顯然告訴人應是在發
    現支票遺失之後才分別向被告及甲○○求證，且一開始均未獲得肯定之答覆，告
    訴人始前往申報遺失無訛。至於告訴人在申報遺失時是否已知悉支票是由被告持
    向甲○○借貸使用（被告前亦曾供稱是後來告訴人票報遺失後我才告訴告訴人，
    參原審九十二年三月五日審判筆錄），此僅涉及告訴人是否涉有未指定犯人之誣
    告罪嫌（惟告訴人亦確未授權被告為其個人用途使用，故告訴人所為似亦難構成
    此部分罪嫌），對於被告事前未經告訴人之授權（或逾越告訴人之授權）而使用
    告訴人之支票之犯罪事實，則無何影響，而被告是否於跳票後二、三日即交還上
    開支票予告訴人，亦與其是否事前未經告訴人同意而偽造、行使告訴人之支票一
    事無關，故被告此部分所辯亦不足以卸免其責。
  (四)、綜上所述，本件事證明確，被告上開辯解或不足採，或不足以卸免其責，其犯
    行應堪認定。又本件事證已明確，故證人甲○○、丙○○雖未尊傳到庭應訊，亦
    無強予到庭之必要，附此敘明。
二、核被告己○○竊取告訴人之支票以偽造所為，係犯刑法第二百零一條第一項之偽
    造有價證券罪及刑法第三百二十條第一項之竊盜罪。被告盜用告訴人印鑑章之行
    為，為其偽造有價證券之部分行為（最高法院二十六年諭上字第一五五號，三十
    一年上字第八八號判例參照）；另行使偽造有價證券之輕度行為，為其偽造有價
    證券之重度行為所吸收，均不另論罪。所犯之竊盜罪與偽造有價證券罪之間有方
    法、結果牽連關係，應從一重以偽造有價證券罪論處（最高法院五十四年台上字
    第二九三一號，四十四年台上字第一一六○號判決參照）。被告所犯竊盜罪雖未
    據起訴，然因與起訴部分有方法、結果之牽連關係，屬裁判上一罪，本院自得併
    予審究。被告因欠款週轉，致犯本罪，且偽造支票之金額僅十萬元，事發後已將
    該支票取回交還告訴人，其犯罪情節殊堪憫恕，核屬情輕法重，爰依刑法第五十
    九條予以減輕其刑。
三、原審予以論罪科刑，固非無見。惟查，被告竊取告訴人之支票用以偽造，並犯刑
    法第三百二十條第一項之竊盜罪，原審疏未論究，核有未合。被告上訴意旨，否
    認犯罪，雖無理由，然原審判決既有違誤，自應由本院予以撤銷改判。爰審酌被
    告雖素行不良，且犯後猶飾詞卸責，態度不佳，然所偽造之支票金額僅十萬元，
    犯罪所生之損害不大，及犯罪後已將支票取還被害人等一切情狀，予以科處如主
    文第二項所示之刑。偽造如附表所示之支票一張，應依刑法第二百零五條之規定
    沒收。
據上論斷，應依刑事訴訟法第三百六十九條第一項前段、第三百六十四條、第二百九
十九條第一項前段，刑法第二百零一條第一項、第三百二十條第一項、第五十五條、
第五十九條、第二百零五條，罰金罰鍰提高標準條例第一條前段，判決如主文。
本案經檢察官乙○○到庭執行職務。
中      華      民      國    九十二     年      七       月   二十二   日
                                   臺灣高等法院臺中分院刑事第七庭
                                         審判長法  官  林  榮  龍
                                               法  官  謝  說  容
                                               法  官  黃  日  隆
右正本證明與原本無異。
如不服本判決應於收受送達後十日內向本院提出上訴書狀，其未敘述上訴之理由者並
得於提起上訴後十日內向本院補提理由書（均須按他造當事人之人數附繕本）。
                                               書記官  陳  三  軫
中      華      民      國    九十二     年      七       月   二十三   日
                                                                        Ｆ
附表
┌───┬───────┬──────┬────┬──────────┐
│發票人│  付款人      │發票日      │票面金額│      票據號碼      │
├───┼───────┼──────┼────┼──────────┤
│丁○○│  第七商業銀行│九十一年四月│十萬元  │ＳＪ0000000號│
│      │  文心分行    │三十日      │        │                    │
└───┴───────┴──────┴────┴──────────┘
                                                                    Ｆ


司法院資訊處製作；財團法人民間司法改革基金會備份。
